臺灣高等法院民事裁定
108年度抗字第1452號
抗  告  人  呂文章  
            周世能  

上列抗告人因與相對人過溪福德祠間拆屋還地等事件，對於中華
民國108年10月9日臺灣桃園地方法院108年度訴字第395號所為裁
定提起抗告，本院裁定如下： 
    主  文
抗告駁回。
抗告費用由抗告人負擔。
    理  由
一、抗告人起訴及抗告意旨略以：坐落桃園市○○區○○○段○○○○段0
    0000○0000地號土地（下稱系爭土地）為伊等所共有，惟遭
    原審被告李榮世、郭蔡美英、楊國寶、鍾寶蓁、楊鄭美惠、
    李神祐、李神進、邱呂阿美、李柯阿幼（以下合稱李榮世等
    9人）興建寺廟「過溪福德祠」而無權占用，伊乃以李榮世
    等9人為先位被告，及以相對人過溪福德祠（下稱「過溪福
    德祠」）為備位被告，訴請拆屋還地。依「過溪福德祠重建
    紀念序」碑文之內容，及李榮世曾以主任委員身分向桃園市
    政府出具陳情書，可知「過溪福德祠」除有一定之名稱、場
    所外，其係由信眾以捐贈設立寺廟之意思集資興建，捐贈者
    本有使捐贈財產脫離自己所有，成為寺廟獨立財產之意思，
    並係以供信徒參拜為目的，復已設有主任委員李榮世，自與
    民事訴訟法第40條第3項之非法人團體要件相當，不論是否
    辦理寺廟登記，均應認已具有當事人能力。詎原法院以「過
    溪福德祠」不具非法人團體身分，欠缺當事人能力為由，將
    伊對「過溪福德祠」之訴裁定駁回，自屬違誤，爰提起抗告
    ，請求廢棄原裁定，並發回原審法院等語。
二、按非法人團體，設有代表人或管理人者，有當事人能力，民
    事訴訟法第40條第3項固有明文。然所謂非法人之團體，係
    指其團體為多數人所組成，有一定之組織、名稱、目的、事
    務所或營業所、獨立之財產，及設有對外代表團體之代表人
    或管理人，對外為法律行為時須以團體名義為之，始足當之
    （最高法院64年台上字第2461號判例、50年台上字第2719號
    判例、71年度台上字第178號裁判、91年度台上字第1030號
    裁判參照）。且所謂設有代表人或管理人，應指該團體為達
    一定之目的，經營業務而常設之代表人或管理人而言（最高
    行政法院52年裁字第63號行政判例參照）。又當事人能力之
    要件是否具備，不待當事人之有無提出責問，法院均應依職
    權先為調查之；經調查結果，倘認被告無當事人能力者，除
    其情形可以補正並經補正者外，依民事訴訟法第249條第1項
    第3款規定，法院應以裁定駁回其訴。
三、經查：
  ㈠抗告人雖主張「過溪福德祠」設有管理人李榮世，為非法人
    團體，而以備位之訴請求「過溪福德祠」應予拆屋還地（原
    審卷第293頁至295頁）。然「過溪福德祠」建有實體廟祠，
    並供奉有神佛像供信眾祭拜祈福，有廟祠照片可稽（原審卷
    第21頁、63頁至64頁），固堪認具有一定名稱、場所及目的
    。惟「過溪福德祠」並未辦理寺廟登記一節，已據桃園市政
    府民政局以108年6月6日復函可稽（原審卷第209頁），無已
    登記之負責人及組織成員可查考。另觀諸「過溪福德祠」現
    場，其兩側牆面一面刻有重建紀念序記載「本福德祠，當初
    由族人及地方仕紳供奉…距今一百餘年…有感規模不敷使用，
    簡陋陳舊不能因應時代進展，眾信士推舉李榮世、鄭大目、
    黃新發為重建委員，得善男信女踴躍捐獻…於75年農曆5月3
    日落成…特此紀念…過溪福德祠重建委員會，主任委員李榮世
    ，副主任委員鄭大目、黃新發」等字，另一牆面載有「93年
    富林村過溪仔福德會重修樂捐名單」；祠內設有二座香爐及
    擺放供品之平台，祠外有一座金爐，惟無設有可供信徒捐獻
    香油錢之捐獻箱；據到場之原審被告郭蔡美英、楊國寶表示
    祠內之線香及香燭為信徒隨喜捐獻，附近信徒會自發前來打
    掃，另廟外矮圍牆及遮雨棚均係信徒自由樂捐所做等語，此
    經原審法院於108年6月18日至現場履勘查明，製有勘驗筆錄
    可參（原審卷第235頁至236頁），並有廟祠照片足考（原審
    卷第21頁、63頁至64頁、117頁）。顯見「過溪福德祠」現
    場並未設有辦事處，亦無發現有成立管理委員會或已設立組
    織之事證。且現場既未設有捐獻箱收取香油錢，廟祠之香燭
    及附屬設備皆係信徒樂捐，則「過溪福德祠」是否有可供取
    用以支應廟祠開銷之固定財產及獨立預算，即非無疑。再依
    上開紀念序之內容，固可知「過溪福德祠」係四方信眾集資
    興建，惟響應募款而以金錢捐獻者，並非即當然為該寺廟之
    組成成員，曾以金錢捐獻者是否僅止於上開紀念序所指之人
    ，更有未明，實亦難認「過溪福德祠」已有特定之組織成員
    ，而為一團體組織；且重建紀念序既載明李榮世係「重建委
    員會」之主任委員，充其量係在執行廟宇重建執行事務，該
    委員會應僅屬該廟宇因陳舊重建所成立之臨時性組織，自無
    從據此推論李榮世即為「過溪福德祠」為達一定之目的或經
    營業務所常設之代表人。是依上開事證，實難認「過溪福德
    祠」已具有可特定之多數組織成員、辦事處、獨立財產，並
    設有管理人或代表人對外代表團體，核與民事訴訟法第40條
    第3項所定之非法人團體要件不符。
  ㈡抗告人雖主張李榮世曾以主任委員身分向桃園市政府地政局
    提出陳情書，已自居為管理人云云，並有該陳明書可稽（原
    審卷第125頁）。然查，觀諸桃園市政府地政局108年3月5日
    函文檢附之「第37期觀音區草漯市地重劃區內地上物（福德
    四）查估過程暨歷次協調會會議記錄（原審卷第45頁至141
    頁），可知桃園市政府因市地重劃欲對「過溪福德祠」辦理
    土地改良物拆遷補償，李榮世曾以「過溪福德祠」所有人身
    分出具切結書，復又於106年11月6日桃園市政府地政局會勘
    時否認為所有人，表示「該廟宇存在近百年歷史，早期係由
    當時地主捐獻土地興建，未簽署同意書等相關書面資料，該
    廟宇平時亦無管理委員會或專人管理，均由當地信眾共同維
    護」等語，另桃園市地政局107年3月14日之會議紀錄則又討
    論並記載「經與會人員確認福德祠管理人為郭蔡美英、楊國
    寶及李榮世等3人」，此有切結書及會議紀錄可考（原審卷
    第61頁、115頁、131頁）；而期間均無人論及要以「過溪福
    德祠」為受領補償之對象。嗣於原審審理中，李榮世、郭蔡
    美英、楊國寶3人均到庭否認渠等為「過溪福德祠」之管理
    人，抗辯：渠3人係因分別為鄰長、里長、前縣議員，故經
    里民共同推派擔保補償金之管理人而已（原審卷172頁、332
    頁）；而證人即桃園市政府地政局技士洪宇佳亦到庭證述：
    會認定李榮世、楊國寶、郭蔡美英3人為「過溪福德祠」之
    管理人，係因「過溪福德祠」之石碑記載李榮世為主任委員
    ，另郭蔡美英及楊國寶分別為前縣議員、里長，故認渠等所
    述有可信力等語（原審卷第334頁），顯見本件無從以李榮
    世曾出具陳情書自居為「主任委員」或桃園市政府會議所為
    之結論，即遽認李榮世確為「過溪福德祠」之管理人或代表
    人。抗告人執此主張「過溪福德祠」已設有管理人李榮世云
    云，自嫌速斷。況不論「過溪福德祠」是否設有管理人，其
    既未符其他條件，仍難認其屬非法人團體至明。
  ㈢且原法院經調查而查無「過溪福德祠」具有非法人團體之結
    果後，已於108年5月27日裁定命抗告人應補正「過溪福德祠
    」之當事人能力、訴訟能力或法定代理人及提出證據資料，
    此有補正裁定、送達證書可佐（原審卷第211頁至212頁、21
    5頁），然抗告人僅執前詞主張「過溪福德祠」為非法人團
    體云云（原審卷第217頁至221頁），仍無提出「過溪福德祠
    」之組織章程、信徒名冊，或曾以「過溪福德祠」名義對外
    為交易等足資證明已有組織成員、設有事務所或辦公室，並
    由管理人對外代表為法律行為之相關事證。是原法院依民事
    訴訟第249條第1項第3款規定，裁定駁回抗告人對「過溪福
    德祠」所為之訴訟，自無違誤。
四、綜上所述，「過溪福德祠」既未符合非法人團體之要件，從
    而抗告人於原審起訴列「過溪福德祠」為備位被告，其當事
    人能力顯有欠缺，經原法院裁定命補正後，抗告人迄未能補
    正，則原法院依民事訴訟法第249條第1項第3款規定，以裁
    定駁回抗告人備位之訴及假執行之聲請，於法核無不合，抗
    告意旨指摘原裁定不當，求予廢棄，為無理由，應予駁回。
五、據上論結，本件抗告為無理由，裁定如主文。
中　　華　　民　　國　 109　　年　　1 　　月　　31　　日
                    民事第十二庭  
                        審判長法  官  陳秀貞
                              法  官  林純如 
                              法  官  邱景芬
正本係照原本作成。
不得再抗告。
中　　華　　民　　國　　109 　年　　2 　　月　　3 　　日
　　　　　　　　    　　　　　書記官  陳泰寧